臺灣高等法院臺中分院刑事判決
111年度上易字第628號
上  訴  人  臺灣臺中地方檢察署檢察官
上  訴  人  
即  被  告  詹啟玄




選任辯護人  吳允翔律師
上列上訴人等因被告業務侵占案件，不服臺灣臺中地方法院110
年度易字第1669號中華民國111年6月9日第一審判決（起訴案號
：臺灣臺中地方檢察署110年度偵字第16207號），提起上訴，本
院判決如下：
    主  文
上訴駁回。
    事  實
一、莊皓升前與謝翰昌合資購買車牌號碼0000-00號自用小客車
    （下稱系爭汽車），約定先登記在謝翰昌名下，並授權莊皓
    升管理、處分系爭汽車。詹啟玄於民國105年5月18日，向莊
    皓升購買系爭汽車，並由謝翰昌與詹啟玄簽立汽車合約買賣
    書，約定詹啟玄以分期付款方式購買系爭汽車，待分期付款
    之價金全數給付完畢後，再辦理所有權變更登記，莊皓升並
    將系爭汽車交付詹啟玄使用。惟於分期款項未繳清前，詹啟
    玄經莊皓升同意，將系爭汽車再出售予張祐綸，約定由張祐
    綸負責繳納後續之分期價金，並將系爭汽車交付張祐綸使用
    。嗣因張祐綸未能依約繳納分期款，並有積欠使用期間之汽
    車稅金、ETC通行費及停車費情形，莊皓升即委託詹啟玄向
    其介紹之張祐綸催討積欠之分期付款價金及上開稅費。詹啟
    玄於106年8月底自張祐綸處取回系爭汽車後，因張祐綸仍未
    給付上開積欠款項，乃於106年9月12日，偕同友人曾文軒至
    張祐綸住處，因未遇張祐綸，詹啟玄即要求張祐綸○○張永生
    、徐正秀代為處理上開債務，雙方並約定於翌日至銀行交付
    現金新臺幣（下同）20萬元，詹啟玄、曾文軒乃於106年9月
    13日10時14分許，至臺中市○○區某銀行外，由徐正秀將現金
    20萬元交付詹啟玄，並由曾文軒當場點數現金，詹啟玄持曾
    文軒手機錄影存證，及交付由曾文軒簽收之收據1張予徐正
    秀以為證明。詎詹啟玄收受上開20萬元現金後，竟意圖為自
    己不法之所有，基於侵占之犯意，易持有為所有而將上開款
    項侵占入己，未交付予莊皓升，事後並向莊皓升佯稱未找到
    張祐綸、未取回款項。
二、案經臺灣臺中地方檢察署檢察官偵查起訴。
    理  由
一、以下所引用具傳聞性質之證據資料，檢察官、上訴人即被告
    詹啟玄（下稱被告）及辯護人於本院準備程序均同意有證據
    能力（本院卷第102-104頁) 。又本案所引用之非供述證據
    ，檢察官、被告及辯護人均未表示無證據能力。本院審酌該
    等證據作成及取得之程序均無違法之處，依法均可作為認定
    犯罪事實之證據。
二、認定犯罪事實所憑之證據及理由
    訊據被告固坦承有於上開時間以分期付款方式購買系爭汽車
    ，後再改由張祐綸購買系爭車輛，並因張祐倫有上開未繳納
    系爭汽車分期款、稅費情形，莊皓升曾要其找張祐綸出來處
    理上開債務，嗣其與曾文軒有於106年9月13日10時14分許，
    前往不詳銀行外，由張祐倫○○徐正秀在該處交付現金20萬元
    等事實，惟矢口否認有何上開侵占犯行，辯稱：一開始是張
    祐綸沒有繳稅金，莊皓升請我去把車子拖回車行，車子拖回
    後都是曾文軒在使用，之後我就沒有跟莊皓升提過張祐綸的
    事，所以我是協助曾文軒處理債務，並沒有受莊皓升委託去
    討錢，而且張祐綸○○交付之20萬元是給曾文軒，錢都是曾文
    軒拿走等語。經查：
　㈠系爭汽車係莊皓升、謝翰昌合資購買，約定登記在謝翰昌名
    下，並授權莊皓升管理、處分；被告於105年5月18日向莊皓
    升購買系爭汽車，並由謝翰昌與被告簽立汽車合約買賣書，
    約定以分期付款方式購買，待分期款之給付完畢，再辦理所
    有權變更登記，莊皓升並將系爭汽車交付被告使用，惟於分
    期款項未繳清前，被告經莊皓升同意，將系爭汽車再出售予
    張祐綸，約定由張祐綸負責後續之分期付款價金，被告並將
    系爭汽車交付張祐綸使用；嗣張祐綸未能依約繳納分期款，
    並有積欠使用期間之汽車稅金、ETC通行費及停車費等稅費
    用情形，莊皓升即委託被告找出張祐綸處理上開欠款、稅費
    ，而被告於106年8月底自張祐綸處取回系爭汽車後，該車即
    由曾文軒使用，並於同年9月5日違規遭舉發時，因系爭汽車
    積欠稅費為警查扣，其後，被告與曾文軒於106年9月12日至
    張祐綸住處，因未遇張祐綸，要求張祐綸之○○張永生、徐正
    秀代為處理上欠款，雙方約定於翌日至銀行交付現金20萬元
    ，被告與曾文軒乃於106年9月13日10時14分許至○○臺灣銀行
    外，張祐綸之○徐正秀即在該處交付現金20萬元等事實，均
    經被告供承或不爭執在卷，核與證人莊皓升、謝翰昌、曾文
    軒、張永生、徐正秀此部分於偵查、原審證述之情節相符，
    並有被告與謝翰昌簽立之汽車買賣合約書、曾文軒之舉發違
    反道路交通管理事件通知單、張祐綸之舉發違反道路交通管
    理事件通知單、法務部行政執行署臺中分署通知、簽收20萬
    元收據之翻拍照片（他字卷第7、9-15、339 頁）、曾文軒
    於106年9月13日簽立之收受20萬元收據、系爭汽車之車號查
    詢汽車車籍資料、交通部公路總局臺中區監理所110年10月2
    8日中監企字第1100300770號函、臺中市交通事件裁決處110
    年11月2日中市交裁管字第1100089174號函、法務部行政執
    行署臺中分署110年11月4日中執寅109年道罰執字第0022299
    3號函（原審卷第77、81、89-101頁) 在卷可參，此部分事
    實可以認定。
  ㈡被告雖以前詞為辯，惟查：   
  ⒈徐正秀於106年9月13日10時14分許，在銀行外交付之現金20
    萬元，最終是由被告取走，有下列證據可證：
　①證人曾文軒於偵查中具結證稱：曾跟詹啟玄找張祐綸○○徐正
    秀收款20萬，當時20萬是交給詹啟玄，我只有幫忙點錢；之
    前在強盜案件（即原審108年度訴字第1960號刑事案件）有
    作證，當時所述屬實，判決書有提到當時有勘驗我手機内照
    片，有拍到我數錢的照片，還有拍到徐正秀跟詹啟玄的照片
    ，徐正秀把20萬元從銀行櫃臺提出後，詹啟玄叫我幫忙點錢
    ，他說要留證據，就拿我手機去錄影，便條紙是詹啟玄叫我
    寫，我照著詹啟玄念的内容寫一張收據給張祐綸○○；我們去
    收款前一天先跟張祐綸○○聯絡、討論，隔天才有我跟詹啟玄
    去收款的事，在談的過程，我都只是在旁邊，主要都是詹啟
    玄跟張祐綸○○講等語（他字卷第267-272頁）；於原審證稱
    ：我完全沒有向車主或是詹啟玄購買系爭汽車，只是詹啟玄
    叫我開這台車去幫他做事情就被警察拖走；我是跟詹啟玄一
    起去要收錢的那個人的○○收錢，有收20萬元，那時是詹啟玄
    叫我簽收，我並沒有拿到這筆錢，錢全部都是他拿走；20萬
    元有拿到，時間點就是單據上寫的106年9月13日，那位阿姨
    還有帶我們去銀行，錢是去銀行領的，我還有錄影存證，那
    時就是點那筆錢，我只有幫忙點錢而已，是先點錢然後再簽
    收，確定是20萬元才簽單據上的名字，單據部分也是詹啟玄
    叫我寫的，錢確定拿給詹啟玄，他也點過了，沒錯我才簽收
    ，我那時候年輕，想說反正錢已經拿給他應該也沒差，所以
    才幫忙簽名；那天那筆錢被拿走的時候，被告說他要拿去給
    車行的人，所以跟我拿走那些錢，後面我知道的狀況是他沒
    有把錢拿去給車行等語（原審卷第286-294頁），明確證述
    其有於106年9月13日陪同被告向徐正秀收款20萬元，由證人
    曾文軒點收並經被告錄影後，有依被告指示在單據上簽收，
    惟該20萬元由被告取走，並表示要拿去給車行，收款前一日
    其等有去找張祐綸○○，主要由被告與他們談等情。
　②另證人徐正秀於偵查具結證稱：106年間有2個人出面跟我們
    說張祐綸欠稅、罰單，要我們處理，他們自稱是車行業務；
    （提示詹啟玄、曾文軒照片2張）詹啟玄照片我認得，另外
    一個沒頭髮的，我認不出來，當時是詹啟玄跟1個小弟來找
    我們，後來有去銀行領20萬處理，他們根據張祐綸身分證地
    址找到我家，詹啟玄說他是車行業務，張祐綸欠稅單、罰單
    等，總共就是20萬，說找不到張祐綸，要我們處理，我就說
    那我們想辦法，約隔天在銀行外面，我湊到錢再直接領給他
    們，隔天是我一個人去銀行，由詹啟玄跟小弟在銀行外面等
    ，我領20萬元現金出來，詹啟玄叫小弟點收，他們點完錢就
    走了，印象中我拿給他們20萬後，詹啟玄他們拿給我1張單
    子要我簽名，簽完後就把那張單子給我，當作收據；因詹啟
    玄都一直叫另外1個人做什麼做什麼，我感覺是詹啟玄主導
    （他字卷第357-359頁）；於原審證述：見過庭上被告，那
    時他留的頭髮跟現在不一樣；第一次到我們家是說我○○汽車
    貸款遲遲沒付，第二次就說要付現金20萬元，另外有帶一個
    人一起來，被告拿一張單子說我○○有欠汽車貸款，要來收20
    萬元，找我們○○○付，單子上的內容有車號、車型BMW740這
    些，我在○○○路銀行外面，領現金20萬元給他，交付20萬元
    時，點錢是另一個人，不是詹啟玄，他們2人一起去收的，
    一個點錢等語（原審卷第171-175頁）。
　③依證人徐正秀上開所證，其當時所以交付現金20萬元，係由
    被告與之洽談，並以「小弟」稱呼與被告同行之曾文軒，其
    後付款時，係由另名隨同之小弟點錢等語，核與證人曾文軒
    上開證述其係陪同被告至張祐倫家及向其○○收款，由被告與
    張祐倫○○談之情節相符。且衡之常情，被告既係與徐正秀主
    談車款債務者，且其係將系爭汽車再出賣予張祐倫之人，被
    告及證人張祐倫並均供證述承張祐倫初期所付分期款，係由
    被告轉交給莊皓升，則被告於收受應交付莊晧升之20萬元後
    ，豈可能任由與系爭汽車之交易並無關聯之曾文軒取走，此
    部分自以曾文軒之證述為可採。至被告雖提出上開由曾文軒
    簽收之單據，以證明上開款項係由曾文軒取走，然證人曾文
    軒前於109年4月28日原審法院另案108年度訴字第1960號刑
    事案件審理時作證，法院曾當庭勘驗曾文軒手機內由被告拍
    攝之曾文軒收款、數錢畫面，曾文軒於同次庭期亦證述稱錢
    是交予被告，被告在現場拍照並點收，被告於該次庭期對於
    曾文軒上開證述內容，表示：「沒有意見」等語（他字卷第
    17-49頁），對於曾文軒證述是由其取走本案20萬元款項乙
    情，未表異議，雖其於原審具狀稱：當時是律師要其說「沒
    有意見」等語（原審卷第103頁），惟所辯顯示其當時確有
    為上開陳述，況細繹當日筆錄，被告係先表示「没有意見」
    ，其辯護人始為同樣之意見陳述，已難認係該案辯護人要其
    為上開表示。且該案係因告訴人莊皓升涉嫌對被告為強盜罪
    嫌，其防禦方法為其對被告享有債權，乃聲請交互詰問證人
    曾文軒證明其與被告間有上開20萬元糾葛，而曾文軒上開所
    證被告取走20萬元之證詞，顯有利於該案被告莊皓升，而不
    利於該案告訴人即被告，設若被告確未取走徐正秀交付之20
    萬元，其於聽聞上開不利於已之證言後，豈可能僅因辯護人
    之意見，即向法院表示無意見而默認之理，所辯顯無可採。
    至辯護人雖指稱證人徐正秀之證詞係出於「臆測」，顯不可
    信等語，惟徐正秀係本案遭追繳款項之人，其與被告、告訴
    人並無明顯之利害關係，證詞之可信性甚高，且其所稱「當
    時是詹啟玄跟1個小弟來找我們」、「我感覺是詹啟玄主導
    」等語，是基於其親見被告一直叫另外一個人做事之事實所
    為判斷，並非臆測，所指自無可採。另辯護所指原審僅以「
    侵占潛在共同被告曾文軒」之證詞認定被告有收取20萬元之
    行為，其補強證據可信性薄弱等語，同有誤會。
　⒉被告確係受告訴人莊皓升委託處理張祐綸欠款之事，亦有下
    列證據可佐：
　①證人莊皓升於偵查中證述略以：賣車給張祐倫，是詹啟玄介
    紹，當初請詹啟玄去收20萬，這20萬的名目是稅金、罰單、
    分期款等，請詹啟玄去跟他結；會知道被告有收到錢這件事
    ，是另一個員工王惟宏跟我說的，王惟宏認識曾文軒，曾文
    軒有跟王惟宏說詹啟玄有收到錢，當初是請詹啟玄去收張祐
    綸的錢，並不知道曾文軒也有去等語（他字卷第183、269頁
    ）；於原審證稱：系爭汽車後來再轉賣給張祐綸，因詹啟玄
    那時買這台車，時常沒有按時繳交上面的金額；張祐綸使用
    期間，這台車有欠稅或欠繳罰單情況，總金額加上他該付的
    車子分期款，總共23、24萬元，包括牌照稅、燃料稅2 年份
    、ETC、停車費、罰單，因他時間太久沒繳，有100多筆，又
    衍生出新的罰單，一直累積，我先幫忙繳掉罰單、ETC ；後
    來委託被告找張祐綸收，應該是106年9月5日之前，因這個
    客人一開始是詹啟玄介紹，詹啟玄要把這台車移給他，他們
    應該有些交情，且當時詹啟玄在我這裡工作、跑業務，我當
    然就請詹啟玄幫我們收，因詹啟玄跟他比較熟，也知道他在
    哪裡；王惟宏跟曾文軒有認識，曾文軒有跟王惟宏講過有收
    到錢，王惟宏又去跟謝翰昌講，謝翰昌才跟我講這件事情，
    因此才知道詹啟玄已經收到錢但是沒有拿給我；曾文軒是透
    過詹啟玄介紹認識，不知道為何被告要找曾文軒陪他去收這
    筆20萬元，詹啟玄那時候跟我說他有去找人，但是沒有找到
    張祐綸，也沒有找到張祐綸的家人等語（原審卷第156-157
    頁），均直指其係委託被告去向張祐倫收錢，且不知何以曾
    文軒會陪同被告前去收取本案之20萬元，核與證人曾文軒於
    另案108年度訴字第1960號刑事案件審理時證稱：被告是跟
    我講這個（指本案收取之款項）是車行叫他收的等語（原審
    卷第39頁)，及證人徐正秀上開證稱：他們（指詹啟玄、曾
    文軒）自稱是車行業務等語大致相符，顯示被告當時確係以
    受委託之身分前去，證人莊皓升上開所證，自堪採信。
　②被告雖辯稱：車子拖回後都是曾文軒在使用，之後就沒有跟
    莊皓升提過張祐綸的事，所以我是協助曾文軒去處理債務云
    云。辯護人並以：曾文軒於「借用系爭車輛期間」遭警方強
    制拖走，面臨如何返還告訴人困境，始生動機向張祐倫或其
    ○○追討款項，而被告已有車輛代步，欠缺再向張祐綸追討之
    動機，故僅係「協助陪同」曾文軒向張祐綸或其○○追討款項
    等語。惟被告於本院自承：莊皓升有說張祐綸買車之後，有
    積欠上開相關費用，問我可不可以聯絡到張祐倫等語，顯示
    莊皓升確有因張祐綸欠款之事，委託被告幫忙。且衡之系爭
    汽車係先出賣予被告，由被告介紹再出賣給張祐綸，並約定
    後續款項由張祐倫支付，張祐倫初期之分期款，且係由被告
    轉交予莊皓升等情，均如前述，此為莊皓升一開始即委託被
    告找張祐倫出面處理欠款及相關稅費之原因，亦經證人莊皓
    升證述如前，確實與曾文軒並無關聯，莊皓升始會一再表示
    其不知為何曾文軒會一起去向張祐倫○○催討。縱認嗣後系爭
    汽車係於曾文軒使用時為警查扣，惟其原因仍係張祐倫積欠
    稅費所致，並非曾文軒之個人其他行為造成，問題之源頭仍
    在於被告所介紹之張祐倫欠繳稅款，自難認曾文軒因之即負
    有向張祐倫催款之責任、動機，是被告以系爭汽車取回後係
    由曾文軒使用並遭查扣，而推諉其有受莊皓升委託處理之事
    實，違反事理常情，亦與證人莊皓升、徐正秀上開證詞完全
    不符，自無可採，更可徵其所稱向徐正秀收取之20萬元現金
    ，係由曾文軒取走云云，明顯違反事理常情。
　㈢辯護人雖另辯護稱：本件被告雖有委任關係，但僅存在於系
    爭汽車由被告指示曾文軒「開回車行」後 ，因系爭車輛買
    賣合約（應屬動產擔保交易法之附條件買賣契約）已失其效
    力，故告訴人與被告間的「單次委任關係」已然終結。且車
    子取回後，告訴人對系爭汽車尾款已無債權關係，所取得款
    項自屬不法利益，不應列入侵占範圍，另告訴人於被告向張
    祐倫追討款項時，尚未代墊公法債務，欠缺向張祐倫追討該
    筆債務之合法關係等語。惟被告向張祐倫取回系爭車輛之法
    律上意義，究係為促使張祐倫履約、減少其再違規增加罰金
    而暫予取回，或係如辯護人所稱之系爭汽車買賣合約失其效
    力，並非明確，惟無論何者，張祐倫至少尚有支付罰金、稅
    款之義務，辯護人認告訴人與被告間的「單次委任關係」即
    因此終結，並非必然，容有誤會。另被告既受莊皓升之託，
    前往收取張祐綸積欠之款項20萬元，其與莊皓升約定之任務
    ，係收取20萬元後繳回莊皓升，被告違背此一任務，擅自將
    款項據為己有，即該當侵占罪，況該20萬元之交付，係經被
    告與徐正秀交涉後，經徐正秀同意交付者，被告依其受任內
    容，即應如實交付委託人，縱認該達成之給付數額有私法或
    公法上之請求爭議，亦屬告訴人與徐正秀間之問題，並不影
    響本案被告之成罪，辯護人此部分所辯，亦無可採。
　㈣綜上所述，被告所辯均屬卸責之詞，無可採信，本案事證已
    臻明確，被告侵占犯行已堪認定，應依法論科。
三、論罪之理由
　㈠被告行為後，刑法第335條第1項業於108年12月25日修正公布
    ，並自同年月27日施行。修正前第335條第1項規定：「意圖
    為自己或第三人不法之所有，而侵占自己持有他人之物者，
    處五年以下有期徒刑、拘役或科或併科一千元以下罰金。」
    ，修正後則規定：「意圖為自己或第三人不法之所有，而侵
    占自己持有他人之物者，處五年以下有期徒刑、拘役或科或
    併科三萬元以下罰金。」然該條文僅係配合原先之刑法施行
    法第1條之1第2項前段之罰金換算標準，並為法條文字修正
    ，而無涉行為後刑罰法令內容之變更，應無新舊法比較之問
    題，應逕行適用修正後刑法第335條第1項之規定。
　㈡核被告所為，係犯刑法第335 條第1 項之侵占罪。公訴及上
    訴意旨雖依告訴人指訴，認本案被告係犯刑法第336條第2項
    業務侵占罪等語。惟侵占業務上持有物之罪，以其所侵占之
    他人所有物係因執行業務而持有為構成要件，若非因執行業
    務而基於其他委任關係持有他人所有物，即與該罪構成要件
    不符，祇能以普通侵占論科。查證人莊皓升固於原審證稱：
    被告是其經營之○○租賃車行員工，104年間開始營業被告就
    是車行員工，他有在開幕的照片裡面，工作內容及範圍是租
    車業務，客人來的時候填寫租車資料、介紹客人，算是兼職
    ，就是業務性質，抽成的，沒有底薪，上班時間不固定，如
    有客人來租車，我再聯絡被告來處理等語（原審卷第157-15
    9頁），證稱被告為○○車行員工，本案催討款項係屬被告之
    業務。然證人莊皓升同時證稱：因車行火災，沒有任何給付
    被告薪資之資料，也沒有幫被告投保勞保（原審卷第159頁
    ），而經原審依辯護人聲請函查被告勞保投保資料，查無被
    告任職○○車行之紀錄（原審卷第85頁），被告並提出其自10
    6年1月1日至同年12月31日在柒叁行銷有限公司倉庫擔任工
    讀生之在職證明、柒叁行銷有限公司登記資料為證（原審卷
    第261-263頁)，再者，依辯護人提出之○○汽車行開幕時臉書
    貼文，當時係廣邀各界人士到場參與（原審卷第271頁），
    亦難僅以被告有參與○○車行開幕即認定被告為○○車行員工，
    是卷內並無其他積極證據可證明被告確實於本案106年9月間
    發生時，為○○車行之員工，有基於其社會地位反覆執行車行
    之事務，自無法為上開之認定。至被告、曾文軒雖於向徐正
    秀催討時自稱為車行人員，惟被告既係受○○車行負責人莊皓
    升委託向張祐倫追討該筆債務，對外自需以車行名義請求，
    此由曾文軒亦非車行人員，仍對外自稱即明，此部分自不足
    為不利被告之認定。本案既無法證明被告侵占莊皓升委託收
    取之20萬元，係因執行業務而持有，被告將上開款項侵占入
    己，核與業務侵占罪之構成要件不符，僅能論以普通侵占罪
    ，上開公訴意旨容有誤會，然其基本犯罪事實究屬同一，並
    經本院將上開變更後之罪名告知被告，無礙於其防禦權之行
    使，爰依法變更起訴法條。
四、本院之判斷
　　原審以被告犯上開侵占犯行事證明確，適用相關規定，並敘
    明其量刑及諭知沒收、追徵之理由（原審判決第12頁第13-2
    8行) ，經核其認事用法尚無明顯違誤，量刑亦屬妥適。被
    告上訴以前詞否認犯行，並無理由，另檢察官上訴執告訴人
    指訴主張本案係屬業務侵占，亦無法憑採，均如前述。至檢
    察官上訴雖另以被告之量刑過輕等語。惟原審就本案量刑，
    已本於被告之責任為基礎，依刑法第57條各款規定，具體審
    酌上述各情，既未逾法定刑之範圍，亦與罪刑相當原則、比
    例原則、公平原則無違，自不得指為違法，且上訴意旨所指
    被告否認犯罪、未賠償告訴人及侵占數額等情，均經原判決
    審酌，所量處之有期徒刑5月(得易科罰金)，並無過輕之情
    ，檢察官此部分上訴理由亦無可採。基上所述，本案檢察官
    、被告之上訴均無理由，應予駁回。
據上論結，應依刑事訴訟法第368條，判決如主文。
本案經檢察官廖聖民提起公訴，檢察官温雅惠提起上訴，檢察官
王清杰、陳幸敏到庭執行職務。
中　　華　　民　　國　　111 　年　　10　　月　　4 　　日
            刑事第十庭     審判長法　官   陳  宏  卿
　　　　　　　　　　　　　　　　 法　官   楊  陵  萍
                                 法　官   林  美  玲
以上正本證明與原本無異。
不得上訴。
                                 書記官   趙  郁  涵
　　　　　　　　　　　　　　　　 
中　　華　　民　　國　　111 　年　　10　　月　　4 　　日